最高法院刑事判決　　　　　　　　　　　　　　　九十一年度台上字第三九一八號
　　上　訴　人　甲○○
　　選任辯護人　林炳煌律師
右上訴人因業務過失致人於死案件，不服臺灣高等法院中華民國八十九年五月四日第
二審更審判決（八十八年度交上更(一)字第三五號，起訴案號：臺灣桃園地方法院檢察
署八十五年度偵字第七二四九號），提起上訴，本院判決如左：
    主  文
原判決撤銷，發回臺灣高等法院。
    理  由
本件原判決認定上訴人甲○○以駕駛貨車載運貨物為業，為從事駕駛業務之人，於民
國八十五年五月十七日下午三時五十分許，駕駛車號ＬＹ｜一八四０號中型貨車，沿
桃園縣蘆竹鄉○○村○○路往山腳方向行駛，於行經同縣蘆竹鄉○○路○段二九０號
前，應注意車前狀況及兩車併行之間隔，又汽車在雙向二車道行駛時，除準備停車或
臨時停車外，不得駛出路面邊線，且依當時情況，又無不能注意之情形，竟疏未注意
，於超越同方向邱柏青所駕駛之ＩＢＳ｜０六三號機車時，因疏未保持適當之安全間
隔，且駛出路面邊線，致貨車右側某部位與邱柏青駕駛之機車左側某部位擦撞，邱柏
青機車因而重心不穩摔倒地上，致邱柏青因倒地造成頭部外傷、腦挫傷內出血，經送
醫不治死亡等情。因將第一審判決撤銷，改判仍論處上訴人從事業務之人，因業務上
之過失致人於死罪刑（處有期徒刑五月），固非無見。
惟查：（一）審理事實之法院，對於案內與認定事實、適用法律、罪名成立與否有關
之一切證據，除認為不必要者外，均應詳為調查，然後基於調查所得之心證以為判斷
之基礎；苟與認事用法有重要關係，在客觀上認為應行調查之證據，又非不易調查或
不能調查，而未依法加以調查，率予判決者，即有刑事訴訟法第三百七十九條第十款
規定所稱應於審判期日調查之證據未予調查之違法。證人曾祥田於原審證稱：「我聽
見很大的撞擊聲，看見機車要倒尚未完全倒地的情形，我轉身時看見一部貨車駛離，
我看見人躺在草叢內，慢慢的用蹬的往馬路上移，一直移到照片(四)、(六)上血跡遺留處
才停下」（見原審卷第五六頁背面），如若無誤，似意指本件車禍發生時，被害人邱
柏青係跌倒在道路右側外之草叢內。而依卷附桃園縣警察局道路交通事故調查報告表
(二)所附之現場圖所示，事發後邱柏青騎乘之機車乃往左倒在距路旁電線桿三點一公尺
之道路上，而電線桿位置距邱某血跡遺留地點，又相距二點五公尺（見相驗卷第十八
頁）。原判決事實認定本件車禍發生原因係：「貨車右側某部位與邱柏青駕駛之機車
左側某部位發生擦撞，且因擦撞輕微，以致貨車右側未留下擦痕」，如若無訛，則邱
柏青跨騎機車時既係遭受來自左方之輕微撞擊，何以人與車倒向不同之方向（即人跌
至道路右側外之草叢內，機車倒在現場機車胎痕及血跡左側道路上）？何以人跌落
地點與機車倒地位置，相距達三公尺以上﹖何以自左方遭擦撞外力之機車會不符慣性
的倒向左方﹖又原判決理由說明邱柏青倒地前力圖操控轉回路面，造成機車倒向道路
中間，而非向右偏滑，如若與事實相符，一直在試圖使機車回歸道路之邱某跌落位罝
何以距機車倒地處達三公尺以上？以雙腿跨坐方式騎乘機車之邱某，在無法正常操控
致機車倒地之情形下，何以未自機車倒地方向跌落地面﹖均關乎原判決事實認定是否
與實情相符，自有就上開疑點，函請專業機關鑑定釋疑之必要，原判決就上開事實，
俱未調查，即逕為不利於上訴人之認定，自難謂已盡調查證據之能事。（二）刑事訴
訟法上所謂認定犯罪事實之證據，係指足以認定被告確有犯罪行為之積極證據而言。
若積極證據不足供證明時，自不能以推測或擬制之方法，為判決之基礎。證人曾祥田
在第一審及原審先後證稱：「我當時自蘆竹鄉○○路○段二九○號友人家出來，看到
一部重機車及一個人倒臥在路上，當時正好有一部自小貨車，車號ＬＹ｜一八四○號
經過」、「我印象中他(指上訴人)比較靠慢車道行駛」、「我在朋友家吃完飯剛出來
，聽到一聲碰聲，轉回頭去，看到機車倒地，看到被告（即上訴人）車子剛好經過，
前後都沒有其他車子經過」、「我聽見很大的撞擊聲，看見機車要倒尚未完全倒地的
情形，我轉身時看見一部貨車駛離，我看見人躺在草叢內，慢慢的用蹬的往馬路上移
，一直移到照片(四)、(六)上血跡遺留處才停下，我以為機車騎士是剛開走的貨車撞到，
我才去追貨車，問他為何撞到人不停車還繼續開，他說沒撞到機車，我說是不是你撞
回現場就知，他就與我回現場，沒多久警察也來了，警察是我太太報警的，我剛剛所
說在現場所聽見的撞擊聲是機車倒地的聲音，非車輛碰撞聲」，如若無誤，似意指其
並未目睹邱柏青騎乘之機車曾否遭上訴人駕駛之貨車擦撞，只是邱柏青人車倒地時，
適見上訴人駕駛貨車經過，因而懷疑上訴人係使邱柏青人車倒地之肇事者。原判決就
邱柏青所騎機車在道路上留下之胎痕旁另一簇新胎痕，是否與上訴人所駕貨車輪胎相
符？該胎痕有否可能係肇事前行經該路段之其他車輛所造成？由該二胎痕之距離與上
訴人所駕貨車寬度及邱柏青所騎機車最左邊突出物比對，是否已近到足以發生碰撞？
俱未調查、審認，即以：「邱柏青之機車倒地前之胎痕在路肩，路邊線為一‧二公尺
，而與上開機車胎痕併行鄰近邊線部分另有一條簇新胎痕，被告（即上訴人）貨車車
寬一六七公分，佔路面寬度一半以上(167×2=334)，該車既靠慢車道行駛，右側輪胎
自可能跨越邊線」、「證人曾祥田供稱發現上情後即請其妻打電話報警，並維護現場
，當時機車側臥路中，自無其他車輛行近路肩，則該與機車胎痕併行相鄰之胎痕，自
屬被告貨車之胎痕，兩車胎痕如此相近，自有擦撞之可能」，推測邱柏青騎乘機車倒
地有可能係遭上訴人駕駛之貨車駛出邊線擦撞造成，並據之為不利於上訴人之認定，
其採證難謂適法。以上，或係上訴意旨所指摘，或為本院得依職權調查之事項，應認
原判決仍有撤銷發回更審之原因。
據上論結，應依刑事訴訟法第三百九十七條、第四百零一條，判決如主文。
中      華      民      國    九十一    年      七      月     十一     日
                              最高法院刑事第一庭
                                  審判長法官  施  文  仁
                                        法官  林  永  茂
                                        法官  蕭  仰  歸
                                        法官  洪  文  章
                                        法官  呂  永  福
      右正本證明與原本無異
                                              書  記  官
中      華      民      國    九十一    年      七      月    二十二    日
